臺灣高等法院臺中分院刑事判決
111年度金上訴字第2139號
上  訴  人  臺灣臺中地方檢察署檢察官
被      告  曠嘉鑫





選任辯護人  陳青來律師（法扶律師）
上列上訴人因被告加重詐欺等案件，不服臺灣臺中地方法院111
年度金訴字第159號中華民國111年4月29日第一審判決（起訴案
號：臺灣臺中地方檢察署110年度偵字第39432、41300號），提
起上訴，本院判決如下：
    主  文
原判決關於量刑部分撤銷。
曠嘉鑫犯如附表二所示之罪，各處如附表二所示之刑，應執行有
期徒刑貳年壹月。
    犯罪事實及理由
一、審理範圍：
　　按上訴得對於判決之一部為之；上訴得明示僅就判決之刑、
    沒收或保安處分一部為之，刑事訴訟法第348條第1項、第3
    項分別定有明文。本件被告曠嘉鑫（下稱被告）因附表二所
    示案件，經原審分別判處有期徒刑1年6月、1年4月，定應執
    行有期徒刑2年。上訴人即檢察官於上訴書內具體載明係就
    原審未論累犯部分提起上訴，並於本院審理時敘明在卷（本
    院卷第73頁），故本件上訴範圍僅限於刑之部分，合先敘明
    。
二、科刑所依據之犯罪事實與罪名：
  ㈠原審認定之犯罪事實：
　　被告於民國110年4月初某日起，加入真實姓名年籍不詳自稱
    「Louis」、「Louis」之表弟等成年男子所屬由三人以上冒
    用公務員名義分工進行詐騙，將詐騙所得款項指定匯入特定
    人頭帳戶內，再由車手提領後上繳集團，以此等製造金流斷
    點之方式，掩飾該詐騙所得之去向及所在，而組成具有持續
    性及牟利性之有結構性犯罪組織，被告即在上開詐欺集團擔
    任車手，負責提供金融帳戶作為匯入詐騙款項使用，並依「
    Louis」指示，以臨櫃提款、持提款卡提款，或先以網路轉
    帳、電子支付儲值等方式轉匯後，再行提款之方式，將匯入
    款項領出後，轉交「Louis」之表弟（被告所涉參與犯罪組
    織部分，不在本案起訴範圍）。嗣被告與「Louis」、「Lou
    is」之表弟暨所屬詐欺集團成員共同意圖為自己不法之所有
    而基於三人以上冒用公務員名義詐欺取財、行使偽造公文書
    及一般洗錢之犯意聯絡，先由被告提供其名下合作金庫商業
    銀行美村分行帳號0000000000000號帳戶（以下稱系爭帳戶
    ）存摺照片及網路銀行帳號、密碼予「Louis」，再由上開
    詐欺集團成員分別於如附表一所示詐騙時間，以如附表一所
    示詐騙及行使偽造公文書方式，詐騙如附表一所示被害人邱
    魏美華、黃秀華，使該等被害人陷於錯誤，因而於如附表一
    所示匯款時間，匯款如附表一所示金額至系爭帳戶內，並向
    該等被害人行使各該公文書，曠嘉鑫再依「Louis」指示，
    以如附表一所示臨櫃提款、持提款卡提款或先以網路轉帳、
    電子支付儲值等方式轉匯後，再行提款之方式，將各該款項
    領出後（除附表一編號1所示邱魏美華匯入系爭帳戶內之最
    後一筆款項新臺幣【下同】48萬5,000元中，尚餘4,965元仍
    留存在系爭帳戶外），前往桃園市○○國小對面涼亭處轉交「
    Louis」之表弟。嗣邱魏美華、黃秀華發覺受騙，經報警處
    理，始循線查獲上情。
  ㈡原審認定之罪名：
　　核被告就附表二編號1、2所為，均係犯洗錢防制法第14條第
    1項之一般洗錢罪、刑法第339條之4第1項第1款、第2款之三
    人以上共同冒用公務員名義犯詐欺取財罪及同法第216條、
    第211條之行使偽造公文書罪。
三、刑之加重、減輕事由部分：
　㈠累犯部分：
　　⒈本件檢察官已在起訴書內具體記載被告前有公共危險案件
      ，經法院判處有期徒刑4月確定，於108年12月23日執行完
      畢，於原審審理時，並經調查被告之全國前案紀錄表，依
      原審及本院調查之被告全國前案紀錄表及刑案資料查註錄
      表所示，被告因公共危險案件經法院判處有期徒刑4月，
      於108年12月23日執行完畢者，乃其於108年間，經臺灣臺
      中地方法院以108年度中交簡字第160號判決確定之前科犯
      行，經核前開2前科紀錄表內所載被告犯罪類型、執行情
      形均相符，且被告於原審及本院審理時就其此部分前科、
      執行紀錄亦表示沒有意見等語，足認檢察官就被告構成累
      犯之前科事實業已主當並提出證明方法，上情應可認屬實
      ，本院自應續依檢察官舉證事實，具體審酌是否依累犯加
      重。
　　⒉被告於上開案件之有期徒刑執行完畢後，5年故意再犯本件
      有期徒刑以上刑之2罪，依刑法第47條第1項規定，為累犯
      ，經審酌檢察官所陳被告前案之犯罪類型、罪質、手段與
      法益侵害結果雖與本案犯行不同，然二者均屬故意犯罪，
      彰顯其法遵循意識不足，本案甚且具體侵害他人法益，佐
      以本案犯罪情節、被告之個人情狀，如依累犯規定加重其
      刑，並無司法院大法官釋字第775號解釋意旨所指可能使
      被告所受刑罰超過其應負擔罪責之情，依刑法第47條第1
      項規定，就其所犯上開2罪，均加重其刑。
　㈡一般洗錢罪自白減刑：
　  按想像競合犯之處斷刑，本質上係「刑之合併」。其所謂從
    一重處斷，乃將想像競合犯組成之評價上數罪，合併為科刑
    一罪，其所對應之刑罰，亦合併其評價上數罪之數法定刑，
    而為一個處斷刑。易言之，想像競合犯侵害數法益者皆成立
    犯罪，論罪時必須輕、重罪併舉論述，同時宣告所犯各罪名
    ，包括各罪有無加重、減免其刑之情形，亦應說明論列，量
    刑時併衡酌輕罪部分量刑事由，評價始為充足，然後依刑法
    第55條前段規定「從一重處斷」，非謂對於其餘各罪可置而
    不論。因此，法院決定處斷刑時，雖以其中最重罪名之法定
    刑，做為裁量之準據，惟於裁量其輕重時，仍應將輕罪合併
    評價在內。被告於偵查及審判中均自白一般洗錢之犯行，依
    洗錢防制法第16條第2項之規定原應減輕其刑，惟因其所犯
    一般洗錢罪係屬想像競合犯中之輕罪，僅從較重罪名處斷，
    故於量刑時再併與衡酌此部分之減輕其刑事由。　
四、對原審判決及上訴理由之說明：　　　
　㈠對原審判決之說明：
　　原審量刑時，審酌近年來詐欺案件頻傳，行騙手段日趨集團
    化、組織化、態樣繁多且分工細膩，每每造成廣大民眾受騙
    ，損失慘重，被告加入詐欺集團擔任取款車手，並提供金融
    帳戶作為匯入詐騙款項使用，共同向告訴人詐取金錢及行使
    偽造公文書，再依指示提領款項後轉交上手，導致檢警難以
    追緝隱身幕後之人，增加告訴人追回款項之困難度，所為應
    予非難，惟念及被告犯後坦承犯行，態度尚佳，且其於偵查
    及審判中均自白一般洗錢犯行，已符合洗錢防制法第16條第
    2項之減輕其刑事由，復考量被告之犯罪動機、目的、手段
    、各次參與情節、詐取金額，暨其智識程度、家庭經濟狀況
    等一切情狀，分別量處被告有期徒刑1年6月、1年4月，固非
    無見，然查：
　　⒈原審就是否適用累犯加重其刑部分，雖引用最高法院110年
      度台上大字第5660號裁定意旨，說明檢察官起訴書雖敘及
      被告前因公共危險案件，經法院判處有期徒刑4月確定，
      於108年12月23日易科罰金執行完畢，於執行完畢後5年內
      再犯本案有期徒刑以上之罪，為累犯，請依刑法第47條第
      1項規定，加重其刑等語，惟檢察官未就被告構成累犯事
      實及加重其刑事項，具體指出證明方法，此部分既未經調
      查、辯論，自無依刑法第47條第1項規定論以被告累犯或
      依累犯之規定加重其刑等詞予以說明等語。然查，本案乃
      於111年4月26日審理辯論，而前揭最高法院大法庭110年
      度台上大字第5660號裁定係於111年4月27日宣示，如原審
      法官於前揭大法庭裁定宣示後，認檢察官就累犯要件之舉
      證責任尚有未足，於我國素來審判實務並未採取檢察官就
      累犯要件應有如刑事訴訟法第161條第1項之舉證責任前提
      下，法院自應善盡闡明，賦予檢察官有機會提出相關證據
      併予說明之機會。亦即於大法庭裁定宣示後，倘原審法院
      認檢察官就累犯事實未指出任何證明方法，亦未敘明有必
      要加重其刑之理由，為免造成突襲，實宜再開辯論程序，
      俾使檢察官有依前揭裁定所示善盡舉證說明之機會。況本
      案檢察官起訴時，業已就被告前揭構成累犯之前科事實加
      以說明，原審法院於審理時亦已就臺灣高等法院被告前案
      紀錄表進行調查，並經檢察官及被告均表示沒有意見等語
      ，是否仍得認定檢察官就構成累犯之事實未指出任何證明
      方法，亦有所疑。
　　⒉原審逕參酌最高法院110年度台上大字第5660號裁定意旨，
      認檢察官就被告構成累犯之事實及應加重其刑之事項，並
      未具體指出證明方法，認定難認被告構成累犯或依累犯規
      定加重其刑；然就被告此部分構成累犯之前科紀錄，縱未
      認定符合累犯加重其刑要件，亦應於刑法第57條第5款「
      犯罪行為人之品行」中予以負面評價。原審於定應執行刑
      審酌時，固說明衡酌被告所犯各罪之罪名、行為動機、目
      的、手段、模式、侵害法益種類均相同，顯現各罪責任非
      難重複程度非低，暨其所犯各罪反應之人格特性等節，依
      限制加重原則，定其應執行刑；然原審於各罪量刑審酌時
      ，漏未就被告之品行狀況進行審酌，足認原審不僅於認定
      被告是否構成累犯之認定採證部分，有突襲之瑕疵；且於
      認定被告不構成累犯後，就被告前揭構成累犯之前科品行
      資料，亦未於量刑時予以評價，實有未予充分評價之情。
      辯護人雖以原審量刑時，業已將被告之人格特性列入評價
      範圍，然此乃辯護人誤就原審定應執行刑之審酌事由，誤
      為各罪量刑審酌事由，辯護人此部分所述，尚有誤會。
　㈡檢察官上訴意旨略以：
　　⒈被告前因公共危險案件，經臺灣臺中地方法院以108年度中
      交簡字第160號判處有期徒刑4月確定，並於民國108年12
      月23日易科罰金執行完畢。然被告卻不知悔改，於執行完
      畢後之5年內，故意再犯本件有期徒刑以上之罪，顯已符
      合刑法第47條第1項累犯之法定要件。
　　⒉原審雖認：檢察官未就被告構成累犯事實及加重其刑事項
      ，具體指出證明方法，此部分未經調查、辯論，自無從依
      刑法第47條第1項之規定論以被告累犯或依累犯之規定加
      重其刑。然查：
　　  ①依大法官解釋第775號解釋理由書，認刑法第47條第1項尚
        不違憲，是其仍屬現行有效之法律。若法院依該個案犯罪
        情節，認為並無應量處法定最低刑度之情，且即使依累
        犯規定加重其法定最低本刑，亦不致使行為人所承受之
        刑罰超過其所應負擔之罪責者，則法院縱未作上述裁量
        ，逕依累犯規定加重其最低本刑，即尚無違背上述解釋
        意旨之問題。
　　  ②檢察官已於本件主張並具體指出證明方法，且經合法調
        查程序，法官自應作為論以累犯加重之裁判基礎：
  　　　⑴被告經檢察官提起公訴時，已於警卷、偵卷中，附有
          由公務員職務上製作之紀錄文書即被告之全國刑案資
          料查註表，該查註表載有前揭被告有期徒刑執行完畢等
          相關紀錄，應可認檢察官已於訴訟繫屬時，即已主張
          並指出具體之證明方法；且於原審111年4月26日審判
          程序中，被告之前案紀錄表，亦經審判長提示並告以
          要旨，被告亦當庭表示沒有意見，顯已經合法調查，
          原審當應採為裁判基礎。
  　　　⑵本案被告前因公共危險（係犯刑法第185條之3第1項第
          1款）案件，經臺灣臺中地方法院以108年度中交簡字
          第160號判處有期徒刑4月確定，並於民國108年12月2
          3日易科罰金執行完畢，有卷附之刑案資料查註紀錄
          表可稽。被告前因故意犯罪經徒刑執行完畢5年內故
          意再犯本件有期徒刑以上之罪，該當刑法第47條第1
          項之累犯，被告所犯前案之犯罪類型、罪質、手段與
          法益侵害結果雖與本案犯行不同，然二者均屬故意犯
          罪，彰顯其法遵循意識不足，本案甚且具體侵害他人
          法益，佐以本案犯罪情節、被告之個人情狀，依累犯
          規定加重其刑，並無司法院大法官釋字第775號解釋
          意旨所指可能使被告所受刑罰超過其應負擔罪責之疑
          慮，故請依刑法第47條第1項之規定加重其刑。
  　　　⑶綜上，檢察官既於提起公訴時，同時提出被告刑案資
          料查註紀錄表等前科資料證據，即屬就被告構成累犯
          之事實提出主張並具體指出證明方法，且亦踐行合法
          調查程序，則依前開論述，原審即應無裁量空間而須
          依刑法第47條第1項，主文諭知被告為累犯，並於宣
          告刑上，予以加重其刑。然原審誤認檢察官未指出證
          明之方法，而漏未就是否構成累犯實質認定，難認原
          判決允當，請求撤銷原判決，更為適法判決。
　　本院依照前揭理由㈠及㈠之說明，認檢察官上訴應屬有據，
    原審判決量刑部分既有前揭瑕疵，自應由本院就原審刑之部
    分予以撤銷改判。
五、本院量刑審酌及定應執行刑審酌：
　㈠審酌近年來詐欺案件頻傳，行騙手段日趨集團化、組織化、
    態樣繁多且分工細膩，每每造成廣大民眾受騙，損失慘重，
    被告身心健全，未能尋求正當工作，為圖輕鬆獲利，參與本
    案詐欺組織，擔任車手分擔提供金融帳戶並依指示提領、轉
    帳以掩飾、隱匿詐欺犯罪所得去向工作，價值觀念偏差，與
    他人分工，利用一般民眾欠缺法律專業知識，易於相信法務
    相關機關之心理弱點，而冒用政府機關、公署名義、行使偽
    造公文書從事本案詐欺及洗錢犯行，嚴重傷害人民對公署、
    政府機關及公務員職務執行之信賴，致使政府機關之公信力
    折損，危害社會善良秩序與風氣甚鉅，致附表一所示被害人
    因此受騙，且所受財產損失非輕微，亦使該詐欺組織其他成
    員得以隱匿真實身分暨所詐得款項之流向，致執法機關不易
    查緝，而助長詐欺取財罪之風氣，並擾亂金融交易秩序；然
    酌以被告於偵訊及法院審理期間，均坦承包括一般洗錢罪之
    全部犯行，符合洗錢防制法第16條第2項減刑要件，且其於
    詐欺組織中，尚非居於指揮、核心角色，然尚未與被害人達
    成和解，彌補被害人損害之犯後態度，暨考量被告之犯罪動
    機、智識程度、家庭經濟、因本案之犯罪所得等一切情狀，
    分別量處如附表二所示之刑。
　㈡本院另審酌被告係於參與同一犯罪組織緊密期間犯附表一所
    示犯行，所犯各罪犯罪態樣一致，如以實質累加方式定應執
    行刑，處罰刑度顯將超過其行為之不法內涵，違反罪責原則
    ，及考量多數犯罪責任遞減原則，併考量被告為壯年且有工
    作能力，宜給予其更生機會，就其所犯上開2罪定應執行刑
    如主文第2項所示。
據上論結，應依刑事訴訟法第369條第1項前段、第364條、第299
條第1項前段，判決如主文。
本案經檢察官詹益昌提起公訴，檢察官林煒容提起上訴，檢察官
陳惠珠到庭執行職務。
中　　華　　民　　國　　111 　年　　11　　月　　8 　　日
            刑事第八庭　  審判長法　官　張  靜  琪
                                法　官　郭  瑞  祥
                                法　官　簡  婉  倫
以上正本證明與原本無異。
如不服本判決應於收受送達後20日內向本院提出上訴書狀，其
未敘述上訴理由者，並得於提起上訴後20日內向本院補提理由書
(均須按他造當事人之人數附繕本)「切勿逕送上級法院」。因疫
情而遲誤不變期間，得向法院聲請回復原狀。
                                書記官  林　書　慶
　　　　　　　　　　　　　　　　
中　　華　　民　　國　　111 　年　　11　　月　　8 　　日
附表一
編 號 被害人 詐騙時間 詐騙及行使偽造公文書之方式 匯款時間 匯款金額 （新臺幣 ） 提領、轉帳、儲值時間暨金額（新臺幣） 1     邱魏美華 110年3月底某日 至同年5月4日 自稱係新北市政府警察局警員、新北市政府警察局金融犯罪調查科科長、檢察官，撥打電話予邱魏美華，佯稱：其涉及投資吸金案件，將管控其名下財產，須依指示匯款云云，致邱魏美華陷於錯誤，因而匯款至系爭帳戶，再於邱魏美華匯款同日通知其前往址設彰化縣○○市○○路○段0號之統一超商真愛門市，以傳真方式將偽造完成如附表二編號1所示之「台北地檢署監管科收據」公文書交付邱魏美華而行使之，足生損害臺灣臺北地方檢察署對於公文書製作之正確性與公信力。 110年4月21日13時36分許 48萬5,000元 110年4月21日13時46分許臨櫃提領48萬5,000元     110年4月28日15時21分許 46萬元 ①110年4月28日15時48分許臨櫃提領36萬元 ②110年4月28日16時8分許網路轉帳5萬0,015元（含手續費15元） ③110年4月28日16時9分許網路轉帳4萬9,915元（含手續費15元） ④110年4月29日8時41分許網路轉帳30元 ⑤110年5月1日16時10分許網路轉帳500元     110年5月3日14時39分許 32萬元 ①110年5月3日14時52分許網路轉帳3萬2,015元（含手續費15元） ②110年5月3日15時52分許臨櫃提領28萬8,000元     110年5月4日14時58分許 48萬5,000元 ①110年5月4日15時6分許臨櫃提領40萬元 ②110年5月4日15時39分許提款卡提領2萬0,005元（含手續費5元） ③110年5月4日15時43分許網路轉帳5萬0,015元（含手續費15元） ④110年5月4日15時44分許網路轉帳1萬0,015元（含手續費15元） 2 黃秀華 110年4月12日9、10時許至同年月23日 自稱係國泰世華人壽公司人員、高雄市政府警察局專案人員、高雄地方檢察署檢察官，撥打電話予黃秀華，佯稱：其遭冒名申請保險金且帳戶涉及洗錢案件，將監管其名下帳戶財產，須依指示匯款至系爭帳戶云云，致黃秀華陷於錯誤，因而匯款至系爭帳戶，再於黃秀華匯款同日通知其前往最近之便利超商，以傳真方式將偽造完成如附表二編號2所示之「高雄地檢署監管科收據」公文書交付黃秀華而行使之，足生損害臺灣高雄地方檢察署對於公文書製作之正確性與公信力。 110年4月22日10時35分許 42萬元 110年4月22日11時21分許臨櫃提領42萬元     110年4月23日10時56分許 22萬元 ①110年4月23日13時18分許儲值5萬元至街口支付帳戶 ②110年4月23日13時19分許儲值5萬元至街口支付帳戶 ③110年4月23日14時10分許臨櫃提領12萬元 

附表二
編號 犯罪事實 應科處之罪刑（原審諭知沒收部分，因非上訴審理範圍，業已確定）  1 如附表一編號1所示犯行 曠嘉鑫三人以上共同冒用公務員名義犯詐欺取財罪，累犯，處有期徒刑壹年柒月。  2 如附表一編號2所示犯行 曠嘉鑫三人以上共同冒用公務員名義犯詐欺取財罪，累犯，處有期徒刑壹年伍月。